【裁判字號】    99,訴,596
【裁判日期】    991230
【裁判案由】    不當得利
【裁判全文】
臺灣彰化地方法院民事判決               99年度訴字第596號
原      告  楊銀
訴訟代理人  柯開運律師
複代理人    許燦奎律師
被      告  楊志昌
訴訟代理人  陳隆律師
            蕭智元律師
上列當事人間請求不當得利事件，本院於民國99年12月14日言詞
辯論終結，判決如下：
    主  文
被告給付原告新臺幣貳佰零捌萬柒仟零參拾伍元及自九十九年七
月二十四日起至清償日止，按年息百分之五計算之利息。
訴訟費用貳萬壹仟陸佰玖拾壹元由被告負擔。
本判決於原告以新臺幣陸拾玖萬陸仟元為被告供擔保後，得假執
行。
    事實及理由
壹、程序方面
    按訴狀送達後，原告不得將原訴變更或追加他訴，但請求之
    基礎事實同一、擴張或減縮應受判決事項之聲明、不甚礙被
    告之防禦及訴訟之終結者，不在此限，民事訴訟法第255 條
    第1 項第2 、3 、7 款定有明文。查本件原告於起訴時係聲
    明請求被告應給付原告新臺幣（下同）200 萬元及自起訴狀
    繕本送達翌日起至清償日止按年息百分之5 計算之利息，嗣
    於起訴狀送達被告後99年10月26日本院審理中，以書狀追加
    請求之金額為為被告應給付原告2,087,035元及上開法定利
    息，核屬擴張應受判決事項之聲明，合於前揭規定，自應准
    許，合先敘明。
貳、實體方面
一、本件原告起訴主張：
  (一)緣原告之獨子汪西洋於民國87年間向訴外人美商喬治亞人壽
    保險股份有限公司（下稱喬治亞公司）投保人壽保險（下稱
    系爭保險契約），汪西洋復於87年6月1日立遺書記載「天有
    不測風雲，人有旦夕禍福，鑑於此點，本人汪西洋特別預留
    此信，如果真的不幸，意外身亡時，本人有美商喬治亞人壽
    及新光人壽可處理，新光人壽受益人為母親楊銀，而美商人
    壽，受益人已更改舅舅楊志昌先生，以便請他代為處理一些
    事務，如左：1.汪崇聖、汪倩如每人可得保險金額各百分之
    20，存入定期做為升學、創業用，由陳溪宗監督，電話0000
    000、0000000，另劉美貞可得百分之10，電話0000000。2.
    以楊志昌之名義存百分之20定期，此筆款項預留給母親做預
    備金。3.保險金餘額，扣除本人遺體火化、葬儀費用，剩餘
    部份，由楊志昌全權處理，各親朋好友不得異議。4.本信每
    年會依情況重新設定內容，以符合實際情形。立信人汪西洋
    簽名中華民國87年6月1日新立」（下稱系爭遺囑）等語。嗣
    汪西洋於88年1月16日因車禍意外死亡，原告乃向新光人壽
    保險股份有限公司（下稱新光公司）申請理賠，然未獲理賠
    ，經起訴本院以89年度保險字第8號及臺灣高等法院臺中分
    院以89年度保險上易字第6號民事判決判新光公司應理賠原
    告在案。詎料，被告向喬治亞公司申請理賠，於收取保險金
    1000萬元以上之後，迭經原告向被告催討其所受領理賠金百
    分之20款項，被告竟置之不理。
  (二)被告雖否認汪西洋於87年6月1日所立遺書影本之真正，惟本
    院89年度保險字第8號及台灣高等法院台中分院89年度保險
    上易字第6號判決業已認定為真正，並依據該遺書之內容判
    令新光保險公司應給付原告、汪美都512,630元及自89年2月
    26日至起至清償日止，按年息百分之5計算之利息。臺灣高
    等法院臺中分院另判令新光保險公司應再給付原告、汪美都
    405,044元確定在案，而於判決中認定：「遍觀全文，並無
    任何隻字片語表明系爭保險契約之受益人欲由原告、汪美都
    變更為他人，且重申原告為其向新光保險公司投保系爭保險
    契約之受益人，又文中雖有1、2等項表明汪崇聖、汪倩如、
    劉美貞、楊銀可分得保險金之比例，然依上開1、2 項分配
    保險金之前已記載「新光人壽受益人為母親楊銀，而美商人
    壽，受益人已更改舅舅楊志昌先生，以便請他代為處理一些
    事務如左」等語，可知上開分配乃就楊志昌為受益人向美商
    喬治亞公司所領取之保險金部分所作之分配，此由「以便請
    他（指楊志昌）代為處理一些事務如左」，下接1、2項記載
    ，其文意係指將請楊志昌代為處理1、2項之分配，為楊志昌
    處理事務之方便，故將美商喬治亞公司之受益人變更為楊志
    昌，是請楊志昌代為處理之部分僅限汪西洋投保美商喬治亞
    公司由楊志昌為受益人所領保險金之部分」，此外該遺書之
    真正亦經本院88年度保險字第7號確定判決查核無誤，亦證
    原告之主張為真實，被告空口否認其真正，殊無足取。
  (三)被告辯稱伊向喬治亞保險公司領取系爭保險金係基於保險契
    約受益人之法律上地位，並非無法律上之原因而受有不當得
    利云云，惟查汪西洋於87年6 月1 日所立遺書就系爭保險金
    部分之處理方式，業如前述，被告竟未遵照汪西洋所立遺書
    之指定，不僅侵吞喬治亞保險公司所給付保險金之百分之20
    ，且被告更未就所領取喬治亞保險公司給付保險金百分之20
    以外之餘額，用以支付火化汪西洋遺體及葬儀費用，卻全部
    據為己有，原告不知被告之良心何在。被告復稱原告領取新
    光保險公司理賠汪西洋身故保險金1200餘萬元後，即遷居新
    竹與女兒汪美都同住，經濟狀況並非不佳乙節，與事實不符
    ，事實上，原告罹患胃癌8 年之間，動過兩次手術，身體健
    康欠佳，新光保險公司理賠之保險金，原告業已用罄，目前
    生活均依賴汪美都接濟扶養，又原告為重大傷病患者，年已
    老邁，根本無謀生能力，急需支用該筆款項，被告明知此事
    實，竟狠心繼續私吞汪西洋於遺書中指明應給付原告之養老
    金，實屬鐵石心腸，令原告百思莫解。
  (四)按人壽保險之要保人，除聲明放棄處分權外，應得依保險法
    第110條之規定，任意以契約或遺囑變更受益人或處分受益
    人得享受保險利益之範圍，該受益人於要保人依約處分其保
    險利益後，應僅得於處分後之範圍內享受其保險利益，此有
    最高法院85年度台上字第115號民事判決可稽，原告之獨子
    汪西洋雖將系爭保險之保險金受益人變更為被告，但要保人
    汪西洋並無聲明放棄處分權，仍得依保險法第111條之規定
    ，任意以契約或遺囑變更受益人或處分受益人得享受保險利
    益之範圍，是被告於汪西洋以遺囑處分其保險利益之後被告
    僅得於扣除後之餘額享受其保險利益，惟被告竟全部據為己
    有，未履行汪西洋所立遺書處分保險利益之意旨，自屬不當
    得利，且違背汪西洋之遺囑。
  (五)又台灣喬治亞保險公司已因公司合併，併入富邦人壽保險股
    份有限公司（下稱富邦公司）內。經本院函詢富邦保險公司
    有關被保險人汪西洋向喬治亞保險公司投保之人壽保險領取
    保險金之領取人及領款文件，經富邦保險公司於99年1 0 月
    6日以富壽諮詢字第0991000298號函覆稱「身故理賠金皆以
    支票給付，給付對象有四：汪崇聖領取身故保險金額2,087,
    035元；汪倩如領取身故保險金額2,087,035元；劉美貞領取
    身故保險金額1,043,518元；楊志昌領取身故保險金額5,217
    ,589元」等語，並檢附要保書及理賠相關文件，核上開資料
    與原告所提汪西洋於87年6月1日所立遺書影本之內容完全相
    符，美商喬治亞公司亦係依據該遺書所載比例核給保險金，
    被告甚至與領款人汪崇聖、汪倩如、劉美貞依據上開遺書內
    容訂立協議書協議領取保險金，此情亦證該遺書之真正，被
    告明知此事實，卻一再否認該遺書之真正，顯然違背訴訟上
    誠信原則，依民事訴訟法第357條之1第1項規定，應處以罰
    金。
  (六)富邦保險公司業務員賴建豪於99年11月11日本院言詞辯論期
    日證稱「（審判長提示富邦人壽保險股份有限公司99年10月
    6 日富壽諮詢字第0991000298號函暨資料）這是當初汪西
    洋在美商喬治亞投保的人壽保險，那時候是我底下的業務員
    黃東的案子，後來他離職之後，就由我接手，出險是我處
    理的，在事故之後，我在新聞上看到，我主動查詢案件，在
    事故發生後汪西洋的舅舅即被告有跟我聯絡，然後在辦理賠
    的文件時，公司懷疑有自殺的故意行為，所以後來等一些鑑
    定報告出爐，在等的過程中，我印象中是被告拿壹份汪西洋
    的遺囑，有提示這份遺囑，後來公司依照遺囑與上面所寫的
    分配人來協調，報告出爐後沒有爭議後，我們就按照內容來
    給付，協議書上我們公司有寫到希望被告要把汪西洋給母親
    的這筆錢按照遺囑來執行，即協議書的第1 項第3 款所載，
    我們會把保險金交給被告，都是依照遺囑來執行，不是汪西
    洋在生前有變更過受益人等語…（被告訴代問）當初為何會
    簽協議書，是誰召開協議？簽協議書的時候是在被告那裡，
    確認不是自殺之後，公司要依約理賠，但是保單的受益人與
    遺囑上面分配不一樣，我對原告沒幾次的印象，因為大家對
    遺囑沒有爭議，當時協議到場的是上面有蓋章，簽名的人都
    到場，小孩也有到場」等語，此有富邦人壽保險股份有限公
    司99年11月24日富壽諮詢字第0991000658號函檢送之汪西洋
    要保書正本所載身故受益人。
  (七)本件系爭保險理賠係依據汪西洋於87年6月1日所立遺書所載
    汪崇聖、汪倩如可得保險金之比例均為20%，與原告可得金
    額相同，即2,087,035元，為此爰依不當得利及汪西洋所立
    遺書之法律關係提起本訴，請求被告賠償上開數額等語，並
    聲明：1.被告應給付原告2,087,035元及自起訴狀繕本送達
    之翌日起至清償日止，按年息百分之5計算之利息。2.原告
    願供擔保，請准予宣告假執行。
二、被告則以：
  (一)被告為訴外人汪西洋之舅舅，汪西洋年幼時為單親家庭，都
    是由被告之母親扶養長大，因此與被告間存有親兄弟般之情
    誼，長大後有困難時，汪西洋都會找被告商量，汪西洋與陳
    翛平結婚後，與原告不合，所以不久後就離婚，汪西洋將保
    險受益人變更為被告，是在離婚之後，但汪西洋保險當時就
    已經離婚。被告在汪西洋生前，從未聽聞其有預立遺囑之事
    ，汪西洋更從未指示被告有關保險金之處分及運用，當初變
    更受益人時，汪西洋並未要求被告代其照顧妻小，汪西洋曾
    表示新光保險受益人是原告，僅變更系爭保險受益人為被告
    。本院88年度保險字7 號案件被告雖未參與，惟依卷內資料
    所示遺書僅有影本，且當時原告亦否認遺書之真正，況原告
    在本院88年度保險字第7 號亦以書狀質疑遺囑是否為汪西洋
    所書立、是否有人代寫簽名及蓋章等情，倘原告對此請求鑑
    定，原告自應負舉證責任，據此，被告否認原告所提出汪西
    洋87年6 月1 日遺書之真正。故就原告所提出關於汪西洋之
    遺囑是否真正，自有查明之必要，原告就此應盡舉證責任。
  (二)再者被告請求喬治亞保險公司給付保險金時，汪西洋前妻陳
    翛坪曾持遺書向喬治亞保險公司阻止給付，被告因此委請本
    件原告之訴訟代理人向財政部陳請喬治亞公司不願支付保險
    金等情，財政部回函後即無下文，被告未就此告過喬治亞保
    險公司，當時陳情時，並未附遺書。
  (三)嗣後，美商喬治亞公司給付被告系爭保險金，汪西洋之前妻
    陳翛坪拿汪西洋所立遺囑影本前來找被告，表示其子女尚年
    幼需扶養，當時被告欲將保險金交予陳翛坪時，原告還表示
    遺囑是影本所以不同意給付保險金，因為陳翛坪時常來找被
    告，所以被告即依照該遺囑至保險公司書立協議書把保險金
    百分之20理賠予陳翛坪之子女。
  (四)陳翛坪將遺囑一事告知劉美貞，被告之前曾聽汪西洋表示劉
    美貞為其女友，汪西洋身故後，劉美貞表示汪西洋曾跟他拿
    了幾十萬元，所以被告依照遺囑上面所寫保險金百分之10即
    100 萬元予劉美貞，被告為避免訟爭始同意將部分保險金給
    付給汪西洋之子女及女友劉美貞，當時，如果原告向被告請
    求給付系爭保險金，被告一定會給付，但原告告知被告其已
    向新光公司請領保險金，因此被告無須再給付。
  (五)保險法第111 條所規定處分是指變更受益人之情形，本件縱
    使遺囑真正也非變更受益人。又被告向喬治亞保險公司領取
    系爭保險金，係基於保險契約受益人之法律上地位，並非無
    法律上之原因而受有不當得利。此外，保險金之領取為保險
    契約受益人之固有權利，故保險金經要保人指定特定之受益
    人後，即非屬要保人之遺產範圍，自無從由要保人以遺囑加
    以分配之。再者，兩造為姊弟關係，原告原本居住彰化地區
    ，雙方互動向來和諧無虞，於原告領取新光人壽理賠汪西洋
    身故保險金後，原告即遷往新竹與其女兒同住，經濟狀況並
    非不佳等語，資為抗辯，並聲明：原告之訴駁回。
三、兩造不爭執事項：
  (一)原告之子汪西洋曾於87年間以自己為被保險人向訴外喬治亞
    公司投保人壽保險契約，期限20年，原第一順位保險受益人
    為原告，嗣汪西洋於88年1月16日保險期間因車禍意外死亡
    ，汪西洋死後自其世華銀行保管箱中取出其87年6月1日所立
    書面一紙，內容為：「天有不測風雲，人有旦夕禍福，鑑於
    此點，本人汪西洋特別預留此信，如果真的不幸，意外身亡
    時，本人有美商喬治亞人壽及新光人壽可處理，新光人壽受
    益人為母親楊銀，而美商人壽，受益人已更改舅舅楊志昌先
    生，以便請他代為處理一些事務，如左：1.汪崇聖、汪倩如
    每人可得保險金額各百分之20，存入定期做為升學、創業用
    ，由陳溪宗監督，…，另劉美貞可得百分之10，…。2.以楊
    志昌之名義存百分之20定期，此筆款項預留給母親做預備金
    。3.保險金餘額，扣除本人遺體火化、葬儀費用，剩餘部份
    ，由楊志昌全權處理，各親朋好友不得異議。4.本信每年會
    依情況重新設定內容，以符合實際情形。立信人汪西洋中華
    民國87年6月1日新立」。
  (二)汪西洋於87年5月間另向新光公司投保終身壽險，並指定原
    告及其姊訴外人汪美都為受益人，汪西洋死亡後原告向新光
    公司申請給付保險金，惟新光公司以汪西洋之配偶子女即訴
    外人陳翛坪、汪崇聖（即汪俊丞）、汪倩如（即汪柔含），
    向其稱汪西洋以遺囑變更受益人之事，致保險受益人不明而
    拒絕理賠，經原告起訴由本院89年度保險字第8號及臺灣高
    等法院臺中分院89年度保險上易字第6號民事判決新光公司
    應給付原告保險金確定在案。
  (三)汪西洋死亡後訴外人陳翛坪、汪崇聖、汪倩如向喬治亞公司
    表示汪西洋另以遺囑變更受益人之事，嗣被告於88年10月6
    日與訴外人汪崇聖、汪倩如、劉美貞（汪西洋之女友）及喬
    治亞保險公司達成協議，並簽立協議書，由汪崇聖、汪倩如
    各領取百分之20身故保險金，金額各2,087, 035元，劉美貞
    領取百分之10身故保險金，金額1,043,518元，被告楊志昌
    領取百分之50身故保險金，金額5,217,589元。
四、得心證理由：
    原告主張訴外人汪西洋於87年6月1日所立書面處分其保險利
    益後，被告僅得於扣除後之餘內額享受其保險利益，惟被告
    將原告得受領之保險金部分據為己有，自屬不當得利，且違
    背汪西洋之所立上開書面內容等語，惟為被告所否認，並以
    前揭情詞置辯，是本件之爭點為：(一)汪西洋於87年6月1日所
    立遺囑是否真正？(二)原告依不當得利請求被告給付系爭保險
    金百分之20是否有理由？(三)原告依汪西洋所立遺囑請求被告
    給付系爭保險金百分之20是否有理由？茲分述如下：
  (一)系爭汪西洋於87年6月1日所立遺囑一紙是否真正？
    查被告於88年10月6日曾與訴外人汪崇聖、汪倩如、劉美貞
    及喬治亞公司達成協議，協議書載明：「立協議書人美商喬
    治亞人壽保險股份有限公司臺灣分公司（以下簡稱甲方）因
    壽險00000000號保險契約被保險人汪西洋君死亡保
    險金給付案，依汪君遺囑內容與汪崇聖、汪倩如、劉美貞、
    楊志昌（以下簡稱乙方）達成協議如下：一本件契約死亡保
    險金連同延滯利息等合計新臺幣壹仟零肆拾參萬伍仟壹佰柒
    拾柒元，依下列比例分配：(1)王崇聖、汪倩如各百分之二十
    ，即每人各貳佰零捌萬柒仟零參拾伍元整。(2)劉美貞百分之
    十，即壹佰零肆萬參仟伍佰壹拾捌元整。(3)餘百分之五十，
    即伍佰貳拾壹萬柒仟伍佰捌拾玖元由楊智昌領取並依遺囑執
    行。二以上分配方式各人均無異議，...」等語，並由訴外
    人陳翛坪、王崇聖、汪倩如、劉美貞及被告等人於協議書上
    簽名蓋章，由協議書內容可知保險金係依汪西洋所立遺囑中
    所載比例分配，且參與協議者均無異議並同意依該書面分配
    保險金，被告受領保險金後願依該書面內容執行，故被告於
    當時顯然已承認汪西洋之遺囑屬為真，且未予爭執，是其嗣
    後翻異前詞否認該書面之真正顯無可採，從而，汪西洋於87
    年6月1日所立遺囑應為真正且已生法律上之效力，自堪認定
    。
  (二)原告依不當得利請求被告給付系爭保險金百分之20是否有理
    由？
    按所謂不當得利，係以當事人無法律上原因而受利益，致他
    方受損害者，為其成立要件。如當事人之受利益有其法律上
    之原因者，不生不當得利之問題（最高法院69年度台上字第
    45號判決意旨參照）。查系爭保險契約之受益人原為訴外人
    汪西洋之母親即原告，後於87年6月8日向保險公司申請變更
    受益人為被告，並於87年6月10起生效等情，業經本院向富
    邦公司（美商喬治亞公司已由富邦公司合併）調取系爭保險
    契約相關資料核閱無訛，並有富邦公司99年11月24日富壽諮
    詢字第0991000658號函暨附件在卷可參。蓋汪西洋所立系爭
    書面之時間為87年6月1日，係在其向保險公司申請變更受益
    人為被告之前，且系爭保約之業務代表黃東提予保險公司
    之報告書中，曾說明汪西洋表示變更受益人之原因為其母親
    長期居住日本，返台日期甚少，其本人無兄弟姐妹，且已離
    婚，認最近之親屬為其舅楊志昌等語，核以汪西洋87年6月1
    日所立遺囑中亦強調受益人更改為楊志昌，係為便於請他代
    為處理左列各項保險金分配及如何使用之事務等語，足見汪
    西洋係先立遺囑以說明變更受益人之原因及目的，再申請變
    更受益人為被告，是其變更受益人為被告後並未再有以契約
    或遺囑處分保險利益之情事，與保險法第111條第1項之規定
    未合，故被告於保險事故發生後，基於系爭保險契約受益人
    之地位，受領系爭保險金並非無法律上之原因，則原告依民
    法第179條不當得利之規定請求被告返還系爭保險金，即於
    法無據。
  (三)原告依系爭汪西洋所立遺囑請求被告給付系爭保險金百分之
    20 是否有理由？
    查汪西洋將保險受益人由原告變更為被告之原因及目的，係
    因其母即原告長期不在台灣，其已離婚，又無兄弟姐妹可代
    其處理後事，故委由其舅即被告代為處理如何分配並使用保
    險金之相關事宜，故被告取得保險金之利益乃係以汪西洋之
    死亡為發生效力，且汪西洋遺贈此保險利益與被告另負予被
    告有依該遺囑內容代為處理事務之義務，故被告依據系爭遺
    囑之內容，自有將其系爭保險金百分之20之金額留予原告之
    義務，因此被告已向喬治亞公司所領取之保險金中佔總保險
    金額百分之20之金額2,087,035元即應給付予原告，原告此
    部分之請求顯於法有據。
五、綜上所述，原告依據汪西洋87年6月1日所立遺囑請求被告給
    付2,087,035元及自起訴狀繕本送達之翌日（即99年7月24日
    ）起至清償日止，按年息百分之5計算之利息，為有理由，
    應予准許。
六、原告陳明願供擔保請准宣告假執行，核無不合，爰酌定相當
    之擔保金額，予以准許。
七、本件事證已臻明確，兩造其餘攻擊防禦方法及未經援用之證
    據，經本院審酌後，核與本件之結論，不生影響，爰不一一
    贅述，併此敘明。
八、訴訟費用負擔之依據：依民事訴訟法第78條。
中    華    民    國    99    年    12    月    30    日
                  民事第一庭    法  官  黃倩玲
以上正本係照原本作成。
如對判決上訴，應於判決送達後20日內向本院提出上訴狀。如委
任律師提起上訴者，應一併繳納上訴審裁判費。
中    華    民    國    99    年    12    月    30    日
                                書記官  黃幼華

司法院資訊處製作；財團法人民間司法改革基金會備份。
